臺灣臺南地方法院臺南簡易庭民事判決
109年度南簡字第347號
原      告  牟鐘蕙  
被      告  永久隆不動產有限公司

法定代理人  張家驊  
被      告  王進興  
訴訟代理人  黃冠霖律師
上列當事人間請求損害賠償事件，經本院於民國109年11月10日
言詞辯論終結，判決如下：
      主  文
原告之訴駁回。
訴訟費用新臺幣2,100元由原告負擔。 
　　事實及理由
一、原告起訴主張：被告王進興委託被告永久隆不動產有限公司
    (下稱永久隆公司)居間仲介出售其所有坐落臺南市○○區○○段
    000地號及531-3地號2筆土地（下稱系爭土地），原告出價
    新臺幣（下同）1,700萬元，並於民國108年11月25日與被告
    永久隆公司簽立不動產買賣意願書（下稱系爭買賣意願書）
    ，交付發票人通寶國際股份有限公司、付款人玉山銀行仁德
    分行、票據號碼DA0000000、發票日109年2月19日、面額10
    萬元之支票(下稱系爭支票)予被告永久隆公司承辦人蘇培凱
    作為斡旋金，委託被告永久隆公司斡旋。詎被告王進興 於1
    08年11月26日在系爭買賣意願書上簽名後，竟反悔不賣，爰
    依系爭買賣意願書第4條之約定，請求被告返還原告已付定
    金10萬元及違約金10萬元等語。並聲明：被告應給付原告20
    萬元，及自起訴狀繕本送達翌日起至清償日止，按年息百分
    之5計算之利息。
二、被告方面：
  ㈠被告永久隆公司抗辯：原告透過被告永久隆公司居間購買系
    爭土地，並交付系爭支票予被告永久隆公司轉交賣方即被告
    王進興作為買賣定金，被告永久隆公司僅是代收保管，並非
    收受定金之人。原告與被告永久隆公司於磋商買賣價金期間
    ，原告加價至被告王進興出售底價，被告王進興同意出售系
    爭土地，被告永久隆公司業務員送交系爭買賣意願書予被告
    王進興簽名後，詎被告王進興簽約翌日反悔不賣，被告永久
    隆公司請原告領回系爭支票，但遭原告拒絕。被告永久隆公
    司既非收受定金之人，原告應向被告王進興求償等語。並聲
    明：原告之訴駁回。
  ㈡被告王進興抗辯：被告永久隆公司與被告王進興就系爭土地
    簽訂之土地專任委託銷售契約書，違法未踐行予被告王進興
    合理審閱期間，土地專任委託銷售契約書不成立，致系爭土
    地買賣契約無法成立。被告永久隆公司另案訴請被告王進興
    給付服務報酬事件，業經本院以109年度訴字第3號（下稱另
    案返還定金事件）判決被告永久隆公司敗訴確定在案，足證
    被告王進興並無可歸責之事由，原告交付系爭支票予被告永
    久隆公司，被告王進興迄未受領，原告與被告王進興既未就
    系爭土地成立買賣契約，原告交付予被告永久隆公司之斡旋
    金未轉為定金，原告應向被告永久隆公司請求返還斡旋金等
    語。並聲明：原告之訴駁回。
三、本院之判斷理由：
  ㈠系爭土地為被告王進興所有，原告於108年11月25日與被告永
    久隆公司就系爭土地簽立系爭買賣意願書，原告出價1,700
    萬元，委託被告永久隆公司斡旋，並交付系爭支票予被告永
    久隆公司作為斡旋金，被告王進興於翌日即108年11月26日
    亦在系爭買賣意願書上簽名之事實，有系爭買賣意願書在卷
    可證(見本院109年度南司小調字第242號卷第21頁)，且為兩
    造所不爭執，此部分之事實，堪認為真實。
　㈡原告主張系爭土地因可歸責於被告之事由致未能簽訂買賣契
    約，依系爭買賣意願書第4條後段之約定，請求被告加倍返
    還定金，惟為被告所否認，並以前開情詞置辯。經查：
　⒈按民事訴訟如係由原告主張權利者，應先由原告負舉證之責
    ，若原告先不能舉證，以證實自己主張之事實為真實，則被
    告就其抗辯之事實即令不能舉證，或其所舉證據尚有疵累，
    亦應駁回原告之請求(最高法院109年度台上字第123號 判決
    意旨參照)。系爭買賣意願書第4條約定：「斡旋金轉為定金
    後因可歸責於買方之事由致無法簽訂買賣契約時，定金由賣
    方沒收。若係因可歸責於賣方之事由致無法簽訂買賣契約時
    ，賣方應加倍返還已收全部之定金」，符合民法第249條第3
    款規定如契約因可歸責於受定金當事人之事由，致不能履行
    時，該當事人應加倍返還其所受之定金之情形，是原告主張
    依上開約定請求被告加倍返還已收之定金，自須就買賣雙方
    未能簽訂系爭土地買賣契約係因可歸責於被告之事由所致乙
    節，負舉證之責。
　⒉被告王進興與被告永久隆公司於108年10月2日簽訂土地專任
    委託銷售契約書，約定由被告永久隆公司居間銷售被告王進
    興所有之系爭土地，經被告永久隆公司與原告於108年11月2
    5日簽訂不動產買賣意願書，被告王進興於翌日即108年11月
    26日在系爭買賣意願書上簽名後，翌日即拒絕出售，致原告
    與被告並未簽訂不動產買賣契約，被告永久隆公司訴請被告
    王進興給付服務報酬68萬元，經本院以109年度訴字第3號（
    即另案返還定金事件）判決被告永久隆公司敗訴確定等情，
    業經本院依職權調取另案返還定金事件全案卷宗核閱無訛，
    並有土地專任委託銷售契約書附於上開卷宗可參（見另案返
    還定金事件司促卷）。又據證人蘇家鴻（即被告永久隆公司
    業務員，負責與被告王進興簽立土地專任委託銷售契約書之
    人）在另案返還定金事件審理中到庭具結證稱：我看到系爭
    土地是空地，主動去申請第二類登記謄本，拜訪地主即被告
    王進興。我第一次去拜訪被告王進興時，就是簽立委託書那
    天，之前我沒有見過他，當天我跟被告王進興討論了約1個
    多小時，包含土地坪數、行情、分區、開價等等，由被告王
    進興自己開價給我們，然後我就拿出我隨身攜帶的土地專任
    委託銷售契約書給被告王進興簽名，這份契約書上的文字，
    除了簽名部分是被告王進興簽的外，其他手寫文字是由我們
    寫的，因為被告王進興手寫會抖，我們寫完後，有把用筆書
    寫的文字部分或打勾部分向被告王進興解說，但不是逐一條
    文內容向被告王進興說明及解釋，我們是講比較重要的部分
    ，被告王進興確認無誤後才再簽名，之後我還有見過被告王
    進興3、4次，拜訪地主及客人有詢問的時候，我們會去跟地
    主回報等語(見另案返還定金事件本院卷第155-161頁)，足
    見證人蘇家鴻並未將土地專任委託銷售契約書逐條向被告王
    進興說明，顯違反消費者保護法第13條第1項規定企業經營
    者應明示告知定型化契約條款內容之義務。雖證人蘇家鴻證
    稱：我有給被告王進興帶回去3天審閱等語(見上開同卷第15
    7頁)，且被告王進興對於上開土地專任委託銷售契約書首段
    記載「依據內政部公告，委託人簽訂契約前，有3天以上的
    契約審閱權，委託人可要求攜回本契約影本審閱。違反前項
    規定者，該條款不構成契約內容。但消費者得主張該條款仍
    構成契約內容。委託人業已於中華民國108年10月2日攜回審
    閱3日，並已充分瞭解本契約書及其附件之內容無誤」下方
    之簽名係其所親簽乙情，亦不爭執(見另案返還定金事件本
    院卷第83-84頁)，然依證人蘇家鴻前開證述可知，被告王進
    興係於108年10月2日簽立土地專任委託銷售契約書，在此之
    前，證人蘇家鴻從未見過被告王進興，足證在被告王進興簽
    立土地專任委託銷售契約書前，被告永久隆公司並未提供3
    日以上之期間供被告王進興審閱契約全部條款內容，是證人
    蘇家鴻前開關於有供被告王進興攜回審閱3日之證詞，難認
    為真實可信。
　⒊次按消費者保護法第11條之1規定係為維護消費者知的權利，
    使其於訂立定型化契約前，經由相當期間之審閱，有充分了
    解定型化契約條款之機會；第13條第1項規定則係明定企業
    經營者明示告知定型化契約條款內容之義務。又企業經營者
    如主張符合上開規定之事實者，就其事實負舉證責任，同法
    第17條之1亦有明定，是被告永久隆公司應舉證證明被告王
    進興於簽立土地專任委託銷售契約書「前」有充分了解契約
    條款之機會，且係於充分了解後同意與其成立契約關係，否
    則被告王進興依法得主張該定型化契約條款不構成契約之內
    容。觀諸土地專任委託銷售契約書第6條記載「⑷甲乙雙方約
    定本契約為專任委託契約，買賣雙方價金與條件一致時，甲
    方應與乙方所仲介成交之買方另行簽定『土地買賣契約書』，
    並約定由甲方及買方共同或協商指定地政士辦理所有權移轉
    登記及相關手續，如未約明者，由甲方指定之」等語(見另
    案返還定金事件本院卷第73頁)，係以印刷文字制式記載，
    依證人蘇家鴻前開所證述之簽約過程可知，證人蘇家鴻並未
    向被告王進興說明該條款內容，被告王進興已於另案返還定
    金事件中依消費者保護法第11條之1第3項規定，主張該條款
    不構成土地專任委託銷售契約之內容，是上開條款不構成契
    約內容，被告王進興並無與原告簽訂土地買賣契約書之義務
    ，亦可認定。　
　㈢被告永久隆公司於被告王進興簽訂土地專任委託銷售契約書
    前，既未提供被告王進興合理審閱契約之期間，且土地專任
    委託銷售契約書亦未記載被告王進興有放棄契約審閱期之情
    形，被告永久隆公司未能舉證證明被告王進興於簽約前確已
    充分了解土地專任委託銷售契約書定型化條款內容，被告王
    進興抗辯其無須依該土地專任委託銷售契約書之約定，與原
    告簽訂土地買賣契約等語，當屬有據。
　㈣被告雖有於108年11月26日在系爭買賣意願書「買方同意依本
    意願書之條件出售，並確認已收訖買方支付之定金無誤。賣
    方簽名欄」上簽名（見調解卷第21頁），惟系爭買賣意願書
    系爭意願書第4條係約定「斡旋金轉為定金後，因可歸責於
    買方之事由致無法簽訂買賣契約時，定金由賣方沒收；若係
    因可歸責於賣方之事由致無法簽訂買賣契約時，賣方應加倍
    返還已收全部之定金」，而被告王進興未與原告就系爭土地
    簽訂買賣契約，係因不可歸責於被告王進興之事由所致，已
    如前述，故斡旋金並未轉為定金，原告自不得依系爭買賣意
    願書之約定，請求被告王進興及永久隆公司加倍返還定金。
    況原告交付系爭支票予被告永久隆公司作為斡旋金，被告永
    久隆公司已於本院109年10月6日言詞辯論期日當庭返還系爭
    支票予原告，經原告收受無訛(見本院卷第150-151頁)，被
    告永久隆既已返還作為斡旋金之系爭支票予原告，益徵原告
    請求被告加倍給付定金，要屬無據，不應准許。
四、綜上所述，原告依系爭買賣意願書之約定，請求被告給付20
    萬元，及自起訴狀繕本送達之翌日起至清償日止，按年息5％
    計算之利息，於法無據，不應准許，應予駁回。
五、末按訴訟費用，由敗訴之當事人負擔；法院為終局判決時，
    應依職權為訴訟費用之裁判，民事訴訟法第78條及第87條第
    1項分別定有明文。經核本件訴訟費用額確定為2,100元（即
    第一審裁判費），爰依上開規定確定訴訟費用之負擔如主文
    第2項所示。
六、據上論結，本件原告之訴為無理由，判決如主文。 
中    華    民    國    109    年    11   月    24    日
                  臺灣臺南地方法院臺南簡易庭
                                  法  官  張桂美
以上正本係照原本作成。
如對本判決上訴，須於判決送達後20日內向本院提出上訴狀。
如委任律師提起上訴者，應一併繳納上訴審裁判費。
中　　華　　民　　國　　109 　年　　11　　月　　24　　日
                                  書記官  蘇冠杰